【裁判字號】    97,上易,195
【裁判日期】    980120
【裁判案由】    損害賠償
【裁判全文】
臺灣高等法院臺南分院民事判決  97年度上易字第195號
上  訴  人  楠督機械工程有限公司
法定代理人  丙○○
訴訟代理人  蕭敦仁  律師
被  上訴人  乙○○
上列當事人間因請求損害賠償事件，上訴人對於中華民國97年8
月5日臺灣雲林地方法院第一審判決（97年度訴字第45號）提起
上訴，本院於98年1月6日言詞辯論終結，判決如下：
    主  文
上訴駁回。
第二審訴訟費用由上訴人負擔。
    事實及理由
甲、上訴人主張:
一、於原審主張:
(一)、被上訴人於民國95年10月21日與上訴人簽訂工程合約，承包
    上訴人所承攬台塑六輕廠塑化基礎油儲槽現場安裝工程中之
    TS9751一萬五千噸及TS9752一萬噸貯槽安裝工程（下稱系爭
    工程）。上訴人均依約如期給付工程款給被上訴人，詎被上
    訴人竟於96年6月6日無故停工，雖經上訴人多次聯繫後復工
    ，然又於同年7月8日再次無故停工迄今，導致上訴人承攬之
    工程停擺，進度嚴重落後。
(二)、被上訴人停工後，上訴人先於96年7月9日函催被上訴人復工
    ，惟被上訴人置之不理，上訴人遂於同年月14日函知被上訴
    人將依系爭工程合約第15條第2項規定，另行招商完成被上
    訴人未完成之工程，其所須費用當由被上訴人負責償付，並
    於同年月20日與富承機械工程有限公司訂約，計支付工程款
    1,336,000元，扣除被上訴人如依約完工上訴人應支付之工
    程款875,645元，被上訴人尚應賠償上訴人460,355元。
(三)、又被上訴人無故不履約，依系爭工程合約第22條規定，被上
    訴人應支付違約金30萬元給上訴人，是被上訴人合計應賠償
    上訴人760,355元及法定遲延利息等語。
(四)、對於被上訴人答辯之陳述:
   1、被上訴人用多少錢請工人是被上訴人的事，與上訴人無關
      。兩造是約定於每月5日按進度請款，上訴人均依約給付
      被上訴人工程款，被上訴人共請了七次，有被上訴人提出
      之請款會算單可證。且該款項均是經兩造一同會算而來，
      被上訴人也有在請款單上簽名表示款項無誤。另依系爭工
      程合約規定，給付工程款是要扣保留款，但上訴人有時亦
      未扣保留款，因為被上訴人說他沒錢，被上訴人不能因自
      己沒有辦法支付工人的工資就停工，且被上訴人二次停工
      都是在領了錢後停工，上訴人沒有遲延給付工程款。
   2、依系爭工程合約第6條規定，工程款一噸是3,850元，包括
      兩座貯槽，一座是470.9噸、另一座是370.1噸，所以工程
      款總共是3,237,850元，減掉上訴人已經給付被上訴人的
      工程款2,624,660元，餘額是613,190元，加上1成保留款
      262,455元，總共是875,645元。
   3、否認被上訴人所稱上訴人給付工程款未至現場實作實算之
      主張，且被上訴人經過七次請款，上訴人也都按時給付，
      如果有問題，被上訴人應該在第二、三次就要反應，被上
      訴人所言不實。
   4、上訴人不爭執有在工程比統計表上修正之事實，然是因為
      被上訴人要請款時，上訴人事先拿空白的工程比統計表給
      被上訴人填，再給上訴人查證被上訴人所填之進度是否符
      合，如果不符合，上訴人即予修正，雙方沒有問題，就據
      以計算核發工程款。至於工程請款總表只有用2、3次，所
      以上訴人並沒有留存，因為用工程比統計表比較清楚。
   5、否認被上訴人所辯上訴人扣二成保留款之主張。上訴人只
      扣一成保留款，是否稱為發票保留款則不能確定，除此之
      外就沒有扣其他保留款。
二、於本院補稱：
(一)、扣除一成發票保留款是經過雙方約定，因為被上訴人並不是
    公司行號，無法開立發票供上訴人報稅。
(二)、上訴人提出之工程紀錄表係上訴人單方面的計算，本來應經
    過雙方到工地去確認，如有錯誤，應修改，修改之後，再經
    過雙方會算認定，才製作所謂的會算單，再由對造在會算單
    上簽名確認，避免爭議，這種方式係請款的常態，原審認為
    依照兩造契約地位及經濟上的強弱，認定被上訴人在會算單
    簽名，只不過代表被上訴人有依照該會算單計算方式收受工
    程款而已，也就是沒有所謂會算的效力，此說法無異認為契
    約地位或經濟較弱的一方所提出的計算結果較為準確，而所
    謂地位較強的該方沒有質疑更正的權利，更何況訴訟制度本
    來就是提供給認為權利受損又無法協商的，為保障權利來獲
    得救濟，故當初被上訴人如無法認同會算結果，認為給付不
    足，就可以透過訴訟解決，沒有原審所謂的如果不在會算單
    簽名，被上訴人會懼怕無法得到工程款的給付。
(三)、被上訴人在簽約時有提出名片表示其為益成工程公司，既然
    是公司當然要提供發票供上訴人報稅，但被上訴人藉詞拖延
    ，而到第四次給付工程款，說要補齊一次統一發票，但還是
    沒有，所以兩造才約定先預扣發票保留款的百分之七，如果
    對造有提出發票，上訴人就退還，否則就要作為彌補上訴人
    無法報稅，形式上增加營業所得加稅的損失，第五次請款時
    ，經過兩造協商，同意只要預扣百分之三點五，之前預扣的
    百分之七就先退回百分之三點五，到了第六、七次請款時，
    雙方再協商同意只要扣百分之一，被上訴人直至目前還是沒
    有提供發票，從請款明細中，有所謂發票保留款的計算，很
    明顯可知被上訴人來跟上訴人訂約時，的確表示他們是益成
    工程公司。
(四)、上訴人原應支付被上訴人總工程款3,237,850元，減掉被上
    訴人已領工程款2,624,660元，再加上上訴人應該給被上訴
    人的一成保留款262,455元，後來因被上訴人沒有完工，上
    訴人另外僱工支付1,336,000元，再減掉因為未完工上訴人
    無須支付給被上訴人之875,645元，再加上違約金300,000
    元，就是本件的請求金額760,355元，被上訴人承包工程到
    第四次請款時完成不到一半。
(五)、並聲明:
 1、原判決廢棄。
 2、被上訴人應給付上訴人760,355元，及自起訴狀繕本送達翌
    日起至清償日止，按年息百分之5計算之利息。
乙、被上訴人則以下列情詞置辯：
一、於原審辯稱：
(一)、被上訴人雖有二次停工之事實，然是因為上訴人不依約實作
    實算給付工程款，且給付工程款時，除依約扣一成工程保留
    款外，並巧立名目另扣一成發票保留款，致被上訴人仍有三
    成多工程款遭上訴人扣留，使被上訴人因而無法發薪水給工
    人。被上訴人有叫業主來協調，但是上訴人避不見面，並把
    手機關機，被上訴人有聲請對上訴人為假扣押，上訴人還欠
    被上訴人將近80幾萬元。
(二)、請款時應該由上訴人會同被上訴人去現場估驗，但上訴人都
    沒有至現場實際估價。雖然依照工程進度可以計算實作噸數
    ，但是被上訴人據實在工程比進度表填上工作進度送給上訴
    人後，上訴人就自己在辦公室塗改，並沒有至現場與被上訴
    人估算，所以上訴人並未依被上訴人實作的噸數給付工程款
    。
(三)、系爭工程，被上訴人帳面上雖已經受取2,041,240元，但裡
    面係包括被上訴人扣留的工程保留款及發票保留款各10％，
    所以被上訴人實際只領有1,632,992元。
(四)、發票保留款部分，被上訴人向上訴人說明要實領實報所得稅
    ，但是遭上訴人拒絕，要被上訴人買發票給上訴人抵稅，但
    被上訴人沒有地方買發票，所以上訴人就從該給付被上訴人
    的工程款中扣一成發票保留款，這部分完工後上訴人也不會
    給被上訴人。因此，被上訴人停工是有理由，上訴人之請求
    無理由等語。
二、於本院補稱：
(一)、合約上沒有提到發票及稅務的問題，上訴人本來就知道被上
    訴人是公司行號，沒有使用發票，被上訴人說要用薪資所得
    實領實報，但上訴人不同意。
(二)、被上訴人會算單上簽名，只表示被上訴人需要那筆錢發工資
    ，並不代表被上訴人同意其計算方式。
(三)、被上訴人承認曾在益成工程公司工作過，這是在益成工程公
    司工作時的名片，如果被上訴人是益成工程公司的負責人，
    上訴人就會要求被上訴人公司名義簽約，且益成工程公司已
    不存在十年以上了。
(四)、名片係被上訴人十幾年前認識上訴人公司法定代理人時所遞
    ，上訴人寄給被上訴人的存證信函也寫乙○○為收件人，沒
    有寫益成工程公司。
(五)、上訴人知道被上訴人沒有公司、沒有發票，因為趕工，所以
    就找被上訴人以個人身分承包，被上訴人如要扣發票保留款
    ，第一次就要扣，不要到完工時才扣，以致被上訴人無法發
    工資給工人。
(六)、並聲明: 駁回上訴。
丙、兩造所不爭之事項及主要爭點:
一、不爭執之事項：
(一)、兩造有簽訂系爭工程合約。
(二)、被上訴人施作系爭工程，曾於96年6月6日停工，經協調後復
    工，又於同年7月8日停工迄今。
(三)、被上訴人曾七次向上訴人請領工程款，其並在請款會算單上
    簽名為證。
(四)、依系爭工程合約第6條及第7條規定，工程款之計算應實作實
    算，且上訴人給付被上訴人工程款時只能扣一成之保留款。
二、主要爭點:
(一)、上訴人有無依系爭合約實作實算給付被上訴人工程款？
(二)、上訴人給付工程款除依約扣一成保留款外，有無巧立名目扣
    留發票保留款？（被上訴人停工是否有合法之理由，而得主
    張同時履行抗辯權？）
(三)、被上訴人實際已領取之工程款多少？被上訴人如依約完工，
    尚餘多少工程款？（上訴人得請求之金額是否符合系爭工程
    合約之規定？）
丁、得心證之理由：
一、按因契約互負債務者，於他方當事人未為對待給付前，得拒
    絕自己之給付。但自己有先為給付之義務者，不在此限，民
    法第264條第1項定有明文。本件兩造所簽訂之系爭工程合約
    係屬雙務契約，且上訴人工程款之給付與被上訴人承作系爭
    工程之勞務給付有對價關係，依上開規定意旨，上訴人對於
    被上訴人前期勞務給付未依債之本旨為對待給付前，被上訴
    人得行使同時履行抗辯權，拒絕繼續提供勞務，合先敘明。
二、又依系爭工程合約第7條規定，上訴人給付工程款時，只能
    扣一成之工程保留款，為兩造所不爭之事實，且有該工程合
    約載明在卷可按（見原審卷第19頁、43頁及82頁）。且一般
    工程承攬並無扣發票保留款之問題，業經證人即台塑石化麥
    寮廠員工許育文於原審到庭結證屬實，其並結證稱「我們公
    司訂的工程契約是不含發票稅額，所以沒有扣發票保證金（
    保留款）的問題。我們公司給付工程款的時候，假如受給付
    人有提出發票，我們公司會加百分之五的稅給他。」，且「
    一般的交易就像我們公司的做法一樣。」等語明確（見原審
    卷第136頁）。上訴人與被上訴人簽約時，被上訴人係以個
    人名義與上訴人簽約，而非以公司名義簽約，上訴人雖執有
    印有益成工程公司乙○○之名片，指被上訴人與上訴人簽約
    時所交付，苟如上訴人所言，則簽約時何不要求被上訴人以
    益成工程公司名義簽約？因公司必使用發票，被上訴人請款
    時必檢附發票無從搪塞，而購買發票以為報稅憑據並非合法
    行為，被上訴人辯稱合約上沒有提到發票及稅務問題，上訴
    人本來就知道被上訴人不是公司行號，沒有使用發票，被上
    訴人說要用薪資所得實領實報，但上訴人不同意等語非無可
    取。被上訴人又稱其曾受雇於益成工程公司，上訴人所執有
    之名片係被上訴人十幾年前認識上訴人公司法定代理人時所
    遞，這是在益成工程公司工作時之名片，上訴人寄給被上訴
    人之存證信函也寫乙○○為收件人，沒有寫益成工程公司等
    語，有存證信函為證，經本院函中華電信股份有限公司，據
    覆被上訴人所執有印於名片上之0000000000之行動電話係於
    86年8月27日由被上訴人租用，有該公司97年11月14日函覆
    本院卷可稽，證人即介紹被上訴人承包上訴人工程之證人甲
    ○○於本院證稱：其認識被上訴人十幾年，認識時被上訴人
    受雇於人，介紹兩造時未見被上訴人交付名片予上訴人等語
    ，上訴人稱誤以被上訴人為公司負責人，可提供發票殊無可
    取。
三、被上訴人抗辯上訴人給付工程款時，除依系爭工程合約規定
    扣一成的工程保留款外，另扣一成之發票保留款乙節，有兩
    造提出之請款會算單第4次至第7次載明除扣減一成工程保留
    款外，另有扣減3.5％至10％不等之發票保留款可按，有該
    請款會算單在卷可佐（見原審卷第24至27頁、第120頁、第
    123頁、第126頁及第129頁）。可見上訴人給付本件工程款
    時，確有擅自扣減發票保留款之事實。如有被上訴人必須提
    供發票而未能適時提出時必須扣留發票保留款之事實，又何
    不於契約中載明以杜爭議？又上訴人如認被上訴人係公司負
    責人，則寄予被上訴人之存證信函何以又以被上訴人私人名
    義為收件人？
四、依系爭工程合約第6條規定，工程款之計算應實作實算，亦
    為兩造所不爭之事實，並有上開系爭工程合約書載明在卷可
    按。被上訴人抗辯其請款時，上訴人只是拿工程請款總表或
    工程比進度表給被上訴人填寫，經被上訴人據實填寫後，上
    訴人未會同被上訴人至現場估算，卻在辦公室自行塗改等情
    。雖上訴人否認有未依系爭工程合約實作實算給付工程款之
    事實，然查:
(一)、上訴人自陳其確有修正被上訴人提出之工程比進度表之事實
    （見原審卷第103頁），並有被上訴人所提出之工程請款總
    表（見原審卷第95頁）及被上訴人自行提出之工程比進度表
    影本（見原審卷第112-131頁），確有立可白塗改的痕跡可
    證，足信屬實。
(二)、雖上訴人主張被上訴人均有在上開請款會算單上簽名，表示
    被上訴人對於工程款之計算無爭議云云。然系爭工程係上訴
    人將其向台塑六輕廠承攬之塑化基礎儲油槽之部分工程轉由
    被上訴人承攬施作，即俗稱大包、小包的關係，在契約地位
    及經濟上，上訴人均屬強勢之一方。被上訴人如拒不在請款
    會算單上簽名，將無法得到工程款之給付。因此，被上訴人
    上開簽名只能代表其有依該會算單之計算方式收受工程款之
    事實，尚難據認為被上訴人對於該工程款之計算方式無爭議
    。
(三)、再者，上訴人對於被上訴人所抗辯上訴人未會同其至現場估
    驗工程實作之數量乙節，只能消極否認，卻無法提出任何證
    據證明其確有到現場與被上訴人會同估算之事實。況且，如
    上訴人確有會同被上訴人到現場估算施作之數量，其又何需
    於被上訴人請款時，先將空白的工程比統計表給被上訴人填
    好後再拿給上訴人查證，如不符合，上訴人再修正之理！可
    見其上開主張與事實不符。因之，被上訴人抗辯上訴人未依
    約實作實算給付工程款，亦足採信。
五、綜上所述，被上訴人抗辯其停止施作系爭工程，係由於上訴
    人未依系爭工程合約規定實作實算給付工程款及擅自扣減發
    票保留款，而未依債之本旨為對待給付，其有拒絕繼續施工
    之同時履行抗辯權，足以採信。上訴人主張其均有依約給付
    工程款云云，不足採信。本件被上訴人停止施工既有合法之
    理由，則上訴人尚難依系爭工程合約第15條第2項及第22條
    規定，另行招商完成被上訴人未完成之工程，並請被上訴人
    給付所須費用及違約金。從而，上訴人依上開規定請求被上
    訴人給付760,355元，及自起訴狀繕本送達翌日起至清償日
    止，按年息百分之5計算之利息，為無理由，應予駁回。其
    假執行之聲請亦失所附麗，應併予駁回。原審為上訴人敗訴
    之判決，及駁回其假執行之聲請，於法並無不合。上訴人上
    訴意旨指摘原判決不當，求予廢棄改判，為無理由，應予駁
    回。
六、本件事證已臻明確，兩造其餘主張與舉證，經審酌與本件判
    決結果不生影響，爰不一一論述，併此敘明。
七、據上論結，本件上訴為無理由，依民事訴訟法第449條第1項
    、第78條，判決如主文。
中    華    民    國    98    年    1    月    20    日
                  民事第四庭   審判長法  官  王惠一
                                     法  官  王浦傑
                                     法  官  蘇重信
上為正本係照原本作成。
不得上訴。
中    華    民    國    98    年    1     月    20    日
                                    書記官  陳嘉琍


司法院資訊處製作；財團法人民間司法改革基金會備份。
